臺灣高等法院刑事判決　　　　　　　　　　　　　九十三年度上易字第一六七０號
　　上　訴　人
　　即　被　告　乙○○
右上訴人因妨害名譽案件，不服臺灣臺北地方法院九十二年度易字第一九四七號，中
華民國九十三年八月三十一日第一審判決（起訴案號：臺灣臺北地方法院檢察署九十
二年度偵字第一八一三０號），提起上訴，本院判決如左：
    主  文
原判決撤銷。
乙○○無罪。
    理  由
一、公訴意旨略以：乙○○係台北市開南商工職業學校之人事室主任因不滿該校教師
    甲○○於民國九十二年六月二十六日依檢察官傳喚至台灣台北地方法院檢察署應
    訊作證，竟於翌日十一時三十分許在該校行政大樓地下一樓會議室，當著全校老
    師面前，公然辱罵甲○○稱：「他們到法院作證就是毀損校譽他們這些壞蛋：：
    」等語足以貶損甲○○之名譽因認被告涉有刑法第三百零九條第一項之公然侮辱
    罪嫌等情。
二、訊據上訴人即被告乙○○堅詞原認有為前揭公然侮辱之犯行，辯稱：被告所言「
    這些壞蛋」，主觀上及客觀上均係指以開南商工職校教師權益促進會」為名寄發
    公文，卻又不出面認領該公文之不明人士並非針對告訴人甲○○」等語，於原審
    並辯稱講損壞校譽就是指黑函的事情，黑函散發到國中，影響我們的校譽和招生
    等語。查公訴人認被告涉有公然侮辱罪嫌，係仍(一)告訴人之指述，(二)被告乙○○
    直承有在前揭時地陳述公然侮辱之言詞及(三)證人胡國梅之證述等為其論據。經查
    ：
  (一)上訴人即被告坦承於前揭時地有說出「這些壞蛋」等語。並依原審法院九十三年
    五月二十一日就前開會議錄音帶所為之勘驗筆錄所載，被告於會議時稱：「嗯，
    各位同仁大家早，那麼我這邊呢有幾件事情報告，那麼首先呢，我們呢因為這邊
    有兩個檢舉函呢，要給我們教師權益促進會，我不知道要轉給誰，喔，要轉給誰
    ．．．但是教師自救會也已經有人出來承認了，教師自救會就是這一張，就是這
    一張啊，這一張這個原來是發是用黃色的，後來是再加白色的啊！」、「．．．
    那我們現在就是查一下，在座的不曉得，有沒有是我們這個開南商工職校教師權
    益促進會者，因為我這個公文不知道交給誰，在座不曉得有沒有，有的話麻煩舉
    手一下好不好，我們可以把這個公文趕快交給你，因為教師自救會已經有承認了
    ，我們這個也把它交一下喔，．．．但是『這些壞蛋』喔，真的在這邊上班，又
    要怎麼樣，又要把開南毀掉，我真的是覺得很可惡喔，還有在這個喔，在其他的
    地方亂講，表面好像都沒有什麼事喔，事實上就是這些喔，學校裡面少數，真的
    我們有時候再講的話，對各位很對不起，就是一百個人裡面只有兩三個、一個、
    兩個、三個這樣子，我們每次都來處理這個事情，我們覺得是這個很麻煩的一個
    事情，那如果現在不曉得有沒有同仁能夠幫忙喔？這個做一個證、證人，就是說
    開南商工沒有這個喔教師權益促進會，．．．」、「．．．好接著我們不浪費時
    間，我們趕快很抱歉這個喔，我趕快把這相關的事情報告一下，那麼我們呢，這
    個本校的黑函，我想這個已經進入司法程序，上次我都講過了，那麼本來我們是
    僅對這個散發傳單的這個這一位，這個外面的人士，我們要提起告訴，但是呢於
    九十二年六月五號第一次開庭時候，除被告李先生到庭以外，本校教師甲○○那
    麼主動到庭承認喔此黑函是他所為。那麼接著於九十二年六月二十六日就是昨天
    ，那麼第二次開庭的時候，因為我想是，這是我猜想啊，因為他出來承認，因為
    最主要是要找這個黑函寫的人，那麼出來承認以後呢？這個結果，沒有傳喚這一
    個李先生，這個傳喚，這個我們當時有甲○○去，那麼我在這邊又喔這個爆料一
    下，這個又接著有誰去當證人呢？就是江麗文老師還有邱色慧老師兩位老師，我
    告訴你這些人真的是，你要想一想我們學校，你要飲水思源，一個人如果『不懂
    得飲水思源』的人，你再怎麼樣，我覺得說真的是很可悲的一個事情，一個學校
    你在這邊生存，那又要把全體的所有的同仁都弄倒，讓大家都沒有工作，我相信
    老天有眼，大家一定有工作，你們不要怕喔，那麼這個是第一點。那麼第二點呢
    ，就是說前述『毀壞校譽』的黑函，我們講一講喔，除了在學校附近有兩次散發
    本校學生，兩次，第一次就是黃色的，第二次連同這一個連同這個白色的喔，兩
    次散發，除了這個以外，還怎麼樣呢，很可惡呢，在學校裡面影印白色的，放在
    角落讓學生到處去拿，他的目的是要幹什麼？要煽動啦！要恐嚇、要威脅，要使
    這個學校怎麼樣，但是事實上我告訴你，學校就是學校，沒有那麼簡單啦，不是
    三兩個人說要毀掉它，就可以毀掉的喔，那這個還有這怎樣呢，我們在這個本校
    學生這樣子以外，還更可惡的是怎麼樣，各位同仁你自己聽聽看，把這個東西寄
    到國中輔導室，輔導室在幹什麼？就是招生呀！他企圖要把怎麼樣開南通通沒有
    ，它沒有學生，但是我想人家也不是那麼簡單，這個能夠當輔導主任，他們自己
    也會有辨識、辨別的能力，那麼這個到國中去咧，那還有九十二年六月二十四號
    ，我們在聯合報也有質疑的報導，那議員質疑的報導，還好這個我們在報上咧還
    有記載平衡的報導，它說呢，此案已進入司法程序，司法程序中那麼這麼子一來
    的話，我想外界也會比較清楚喔，比較清楚，那麼此種這個企圖影響本校招生的
    惡意行為，在此我們提出強烈的譴責，我想這樣子一亂的話，亂到最後，我想大
    家他目的要什麼？讓各位心理很緊張，我告訴你們，你們不要怕，只要我們認真
    的做，真正的去做該做的事情，我想開南不會怎麼樣的，全體同仁大家共同來努
    力喔！．．．」等語，其中確含有「壞蛋」、「不懂得飲水思源」等字眼。應屬
    無訛。
  (二)按刑法第三百零九條第一項之公然侮辱人罪，須(一)出於公然(二)須侮辱人，始足成
    立。其所稱人即是他人，即所侮辱之他人，須為自己以外之特定人或可推知之人
    為限。若非對於特定人或可推知之人為之者，自不成立本罪。雖侮辱對象不以直
    接指名為必要，惟須就客觀事實，一望可知其為某人者始屬之，本件縱觀被告於
    會議中所陳述，其講出”壞蛋””不懂飲水思源”均未指告訴人甲○○而言，且
    由其指責之前後言詞以觀，殊難就字裡行間，一望而可推知係指告訴人甲○○，
    參之證人即開南商工教務主任林本博於原審證述：「（被告所說這些壞蛋是在指
    誰？）我不知道在指誰，那段時間是因為蠻多投書會寄到教育局去，教育局會將
    本校答覆的說明寄給開南教師權益促進會，這有剛才我陳述的其他組織，但是本
    校根本不存在這些組織」，「（被告是指誰會毀壞校譽？）沒有」等語明確。（
    見原審卷第一一五頁），另證人即開南商工學務主任周承麟證述：「（被告所說
    這些壞蛋是指誰？）沒有指名道姓我不知道是誰。」等語（見原審卷第一二○頁
    ）以二位證人均為學校之主任，對學校行政工作自有較多的關心及認識，其所為
    不知指誰而言，應堪信為真實，雖證人熊胡國梅於原審證稱：「（他發言的內容
    是否有提到校內的老師？）有」。「（就你印象所及，他有提到幾位老師？）他
    有提到甲○○、邱色慧、江麗文三人」「（請問他提到甲○○部分內容為何？）
    他是三個人一起講的，說這三人有毀壞校譽，是壞蛋」云云。唯參以勘驗之會議
    錄音中被告提及甲○○係在九十二年六月五號第一次開庭時候，除被告李先生到
    庭外，本校教師甲○○那麼主動到庭承認此黑函是他所為：：那麼我在這邊爆料
    一下這個又接著有誰去當證人呢？就是江麗文老師還有邱色慧老師兩位老師，我
    告訴你這些人真的是，你要想一想我們學校，你要飲水思源：：」等語顯在敘述
    有三位老師出庭作證之事，並無據此謾罵「壞蛋」之語，況證人熊胡國梅於原審
    亦供稱該些話是在會議的何時段說的我記不得了云云（原審卷一一三頁），顯見
    證人胡國梅前揭證詞與事實非全然相符，不足據為不利被告之認定。又細譯被告
    於會議所供述全文，乃就兩份檢舉函之處理與評論，其目的並非企圖詆毀某人或
    欲加侮辱於人，其所辯無侮辱人之犯意，尚非全然無據，尚難於其會議所為之報
    告內容，一望可知係在侮辱告訴人甲○○。
  (三)次查刑法第三百十一條第三款規定對於可受公評之事而為適當之評論者以善意發
    表之言論不罰，稱對於可受公評之事是指依其事件之性質與影響應受公眾之評論
    評斷或批評者而言，就一般而言凡屬涉及國家社會或多數人之利益者皆屬之，又
    為適當之評論即其評論不偏繳而中肯，未逾越必要之範圍程度者而言，至其標準
    仍應就社會共同之理念以客觀之欠度資以決之。本件被告於會議中係就有關教育
    局於九十二年六月二十三日以北市教人字第○九二三四八七四八○○號函，給開
    南商工職校教師權益促進會有關該會陳情該校資譴資深專任任教師及該校以實習
    教師違法授課不當情事等案，將赴校實地查訪及監察院為開南商工職校教師權益
    促進會陳情而為函覆該會「台端向本院陳情乙案，已交由本院主辦單位依規定處
    理，請靜候處理結果」之兩件公文，因該校並無教師權益促進會業經被告陳明在
    卷證人即該校教務主任林本博於原審供證明確，該二件函文所依據之促進會之陳
    情書顯係有人冒促進會之名義所發出予教育局及監察院應屬俗稱之黑函，被告於
    其職務上必須處理之二件公文，乃於學校教師會議中提出徵詢究係何人所陳情，
    該黑函內容既已涉及開南商工職校校譽，影響及於社會及多數人利益，自屬可受
    公評之事件，被告於會議中就冒名教師權益促進會陳情行為及投書人之人格予以
    評價，毀損校譽之語，非但無侮辱他人之惡意，其行為自應為法律所保護，自屬
    不罰之行為。
  (四)綜上各節所述，被告首揭行為尚難認係公訴人所指之犯行，此外，復查無其他積
    極證據足以證明被告有何犯罪行為，是屬不能證明被告犯罪，原審未為詳察，遽
    論被告公然侮辱罪，自有未當，被告上訴意旨執此指摘原判決不當，為有理由，
    應將原判決撤銷，諭知被告無罪。
三、據上論斷，應依刑事訴訟法第三百六十九條第一項、第三百六十四條、第三百零
    一條第一項，判決如主文。
本案經檢察官劉斐玲到庭執行職務。
中　　　華　　　民　　　國　　九十三　　年　　 十一 　　月　　 十六 　　日
                              臺灣高等法院刑事第十五庭
                                  審判長法  官  房  阿  生
                                        法  官  雷  元  結
                                        法  官  蔡  光  治
右正本證明與原本無異。
不得上訴。
                                        書記官  陳  韋  杉
中　　　華　　　民　　　國　　九十三　　年　　 十一 　　月　　二十二　　日
